臺灣高等法院臺南分院刑事判決
110年度上訴字第612號
上  訴  人  
即  被  告  洪文德


選任辯護人  顏子涵律師（法扶律師）
上列上訴人因傷害致重傷害案件，不服臺灣臺南地方法院109年
度訴字第819號中華民國110年4月8日第一審判決（起訴案號：臺
灣臺南地方檢察署109年度營偵字第241號），提起上訴，本院判
決如下：
    主  文
上訴駁回。
    事  實
一、洪文德與趙建豪為朋友關係，於民國108年12月6日15時50分
    《至營新醫院就醫之時間》之前某時（起訴書誤繕為16時許，
    應予更正），在臺南市○○區○○里○○00號，因故與趙建豪發生
    衝突，其主觀上雖無致趙建豪受重傷害之故意，然客觀上應
    可預見眼睛係人體甚為脆弱之器官，倘徒手毆擊他人頭部及
    臉部，可能傷及眼睛導致視能嚴重減損之重傷害結果，竟因
    一時心生不滿，未能多加思考，而主觀上疏未能預見及此，
    基於傷害之犯意，出拳毆打趙建豪頭部及臉部，導致趙建豪
    受有兩眼眶挫瘀腫傷、頭痛及左眼眼球挫傷併水晶體移位等
    傷害，其左眼經手術治療後，仍有青光眼之情形，視力難以
    恢復，及目前最佳矯正後視力左眼為0.2之嚴重減損左眼視
    能之重傷害。嗣經警據報處理，始悉上情。
二、案經趙建豪訴由臺南市政府警察局新營分局報請臺灣臺南地
    方檢察署檢察官偵查起訴。
　　理  由
壹、證據能力部分：
一、按被告以外之人於審判外之言詞或書面陳述，除法律有規定
    者外，不得作為證據，刑事訴訟法第159條第1項定有明文。
    上訴人即被告（下稱被告）洪文德及其辯護人爭執否認告訴
    人趙建豪於警詢所為陳述之證據能力。經查，告訴人趙建豪
    於警詢所為之陳述，屬於被告以外之人審判外之言詞陳述，
    被告及辯護人既否認其證據能力，且告訴人趙建豪警詢之陳
    述與其在偵、審中之證述大致相符，已欠缺必要性，是告訴
    人趙建豪於警詢之陳述無證據能力。　　　　　
二、按被告以外之人於審判外之言詞或書面陳述，除法律有規定
    者外，不得作為證據，刑事訴訟法第159 條第1 項固有明文
    。然依同法第159 條之5 規定：「被告以外之人於審判外之
    陳述，雖不符前4 條之規定，而經當事人於審判程序同意作
    為證據，法院審酌該言詞陳述或書面陳述作成時之情況，認
    為適當者，亦得為證據。當事人、代理人或辯護人於法院調
    查證據時，知有第159 條第1 項不得為證據之情形，而未於
    言詞辯論終結前聲明異議者，視為有前項之同意」，其立法
    旨趣無非係慮及傳聞證據未經當事人之反對詰問予以核實，
    原則上先予排除，惟若當事人已放棄詰問或未聲明異議，基
    於證據資料愈豐富，愈有助於真實發見之理念，且強化言詞
    辯論主義，法院仍可承認該傳聞證據之證據能力。查
    除上開證據外，檢察官、被告及其辯護人對於本判決下列所
    引用其他各項被告以外之人於審判外之陳述，於本院準備程
    序及審理時均表示同意列為證據（見本院卷第89-91、179-1
    80頁），且經本院於審判期日依法踐行調查證據程序，檢察
    官、被告及辯護人於本院言詞辯論終結前均未表示異議，本
    院審酌該等具有傳聞證據性質之證據，其取得過程並無瑕疵
    或任何不適當之情況，應無不宜作為證據之情事，認以之作
    為本案之證據，應屬適當，依刑事訴訟法第159 條之5 之規
    定，自得作為證據。
貳、實體部分：
一、訊據被告洪文德固坦承有於上揭時、地與告訴人發生口角衝
    突，並徒手毆擊告訴人成傷之事實，惟矢口否認有何傷害致
    重傷之犯行，辯稱：當時是告訴人先出手打伊，伊為了保護
    自己才出手打告訴人，且告訴人左眼之傷勢應未達於重傷害
    程度，即使達重傷害之程度，亦與伊之行為無因果關係云云
    。
二、惟查：
　㈠被告於108年12月6日15時50分之前某時，在臺南市○○區○○里○
    ○00號因故與告訴人發生衝突，被告乃徒手毆打告訴人臉部
    ，致告訴人受有兩眼眶挫瘀腫傷、頭痛及左眼眼球挫傷併水
    晶體移位等傷害之事實，業據被告於警詢時供稱：案發前我
    與告訴人及葉朝明在一起喝酒，當時告訴人講了一些挑釁的
    言語讓我聽了很不高興，後來告訴人主動約我出去打架，我
    就和他出去，我們就相互拉扯，拉扯間告訴人先出手毆打到
    我的臉部，我就還手，直接用手毆打告訴人的臉部及頭部，
    後來告訴人就自己通知救護車去醫院治療（見警卷第2-3頁
    ）；於偵訊時供稱：告訴人先罵我，還約我出去吵架，因為
    兩個人都喝酒，是告訴人先動手打我嘴角，我就回手揮打，
    兩人就互相拉扯互毆，我只是徒手打他，我不知道打到他哪
    一個部位，也不知道他被打的那麼嚴重，我隔天去看他，才
    知道他眼睛受傷（見109年度營偵字第241號卷《下稱偵卷》第
    18頁）；於原審準備程序時供稱：告訴人先打我，我也有打
    他（見原審卷第46頁）；於本院審理時供稱：我先被告訴人
    侮辱，告訴人先打我，我回手，我承認有打告訴人（見本院
    卷第178頁）等語在卷，並經證人即告訴人趙建豪於偵訊時
    證稱：我於108年12月6日在臺南市○○區○○00號，酒後與被告
    發生爭執，被告徒手打我兩隻眼睛，打到我的兩隻眼睛瘀血
    等語（見偵卷第18頁）；於原審審理時證稱：我於108 年12
    月6 日下午4 時許，在臺南市○○區與被告及葉朝明喝酒、吃
    東西，之後我站起來，被告就出手揍我眼睛，揍到我兩隻眼
    睛瘀青凝血，我也不知道被告為何要打我等語（見原審卷第
    263-266頁）。復經證人葉朝明於偵訊時證稱：我於108年12
    月6日在臺南市○○區○○00號與被告、告訴人一同飲酒，當日
    被告與告訴人有發生衝突，因為告訴人辱罵被告，告訴人喝
    酒都會這樣，告訴人先起身打被告，兩個人就打起來了，我
    去勸架，還被告訴人推，告訴人自己都不記得了等語（見偵
    卷第19頁）；於原審審理時證稱：我於108 年12月6 日有跟
    被告、告訴人在臺南市○○區吃飯喝酒，我們3個人都是朋友
    ，告訴人喝酒後就會對人家大聲或動手，後來告訴人嗆被告
    ，就要約被告打架，我有看到告訴人先出手，之後兩個人就
    打起來了，我就在中間勸架，還被他推等語（見原審卷第27
    3-280頁）綦詳，另有臺南市政府警察局新營分局鹽水分駐
    所受理刑事案件報案三聯單、營新醫院診斷證明書、現場照
    片（見警卷第10、11、12頁）、奇美醫療財團法人奇美醫院
    （下稱奇美醫院）109年1月11日診斷證明書2張（見偵卷第2
    5、27頁）在卷可按，此部分事實首堪認定。而本案主要之
    爭點為告訴人左眼之傷勢是否達重傷害之程度?
  ㈡茲將告訴人於上開時、地，遭被告毆打成傷，之後至醫院治
   療，暨原審、本院函詢及囑託國立成功大學醫學院附設醫院
   （下稱成大醫院）鑑定告訴人左眼傷勢之情形，依序說明如
   下：
  ⒈告訴人在案發後，先於108年12月6日15時50分許至營新醫院
    急診，經醫師診斷後認為受有「兩眼眶瘀紫腫傷」之傷勢，
    有該醫院出具之診斷證明書、109年5月28日營新109發字第1
    090000034號函及所檢送之病歷資料存卷足按（見偵卷第29
    、43-45頁）。
  ⒉隨後，告訴人至柳營奇美醫院就醫，再轉診至奇美醫院，當
    時除了有「頭痛」及「左眼眼球挫傷併水晶體移位」之情形
    外，並於109年1月10日接受微創簡單性玻璃體切除及白內障
    摘除併人工水晶體置入手術。手術有回診，醫師認為「左眼
    受傷後有青光眼之情形，恢復狀況不佳，視力未來預後情形
    不佳，難以恢復，目前最佳矯正視力左眼為0.3。」等情，
    有奇美醫院之診斷證明書、奇美醫院109年5月6日（109）奇
    醫字第1970號函及所檢送之病情摘要附卷可稽（見偵卷第25
    、27、35-37頁）。
  ⒊原審於109年8月11日發函詢問奇美醫院有關告訴人最後一次
    測得之視力為何狀況？有無改善回復視力之可能？經該院回
    覆稱：「病人趙建豪於108年12月16日因左眼眼挫傷造成左
    眼水晶體異位併左眼外傷性青光眼至柳營奇美眼科，接受顏
    用昌主任診斷治療，顏主任建議病人轉診至奇美醫院進一步
    接受手術治療。病人於109年1月2日前來本院就診，經理學
    檢查：右眼裸視0.5，矯正視力0.7；左眼裸視0.01、矯正視
    力0.1，眼壓：右眼17mmHg(正常）、左眼26mmHg(升高、外
    傷性青光眼），右眼輕度白内障、左眼無水晶體（外傷性水
    晶體異位至左眼玻璃體内），雙眼輕度至中度糖尿病性視網
    膜病變。診斷：主要診斷：左眼眼挫傷造成左眼水晶體異位
    合併左眼外傷性青光眼，次要診斷：右眼輕度白内障，雙眼
    輕度至中度糖尿病性視網膜病變，以藥物治療病人青光眼，
    並建議病人接受左眼手術治療。病人同意，於109年1月10日
    以全身麻醉的方式，施行左眼玻璃體清除併移除異位的左眼
    水晶體、左眼人工晶體植入術、左眼視網膜雷射治療。109
    年1月11日、109年1月17日、109年1月23日、109年1月30日
    、109年2月13日、109年2月27日、109年3月10日、109年3月
    24日、109年4月7日、109年4月21日、109年5月12日、109年
    6月9日、109年8月11日、109年8月18日門診追蹤：左眼病況
    穩定，右眼裸視0.5、矯正視力1.0，左眼裸視0.2、矯正視
    力0.3。109年8月25日門診追蹤。109年9月15日門診追蹤：
    左眼病況穩定，右眼裸視0.5、矯正視力1.0，左眼裸視0.1
    、矯正視力0.2，左眼外傷青光眼穩定，左眼眼壓14mmHg(正
    常），持續給予左眼治療，並且開始治療雙眼糖尿病性視網
    膜病變。109年8月18日、109年8月25日、109年9月15日最後
    3次之客觀雙眼視力結果，目前右眼矯正視力1.0，左眼矯正
    視力0.2-0.3，左眼視力應該無法恢復正常，但是未來有進
    步的空間。」等情，有該院109年10月20日（109）奇醫字第
    4733號函及所檢送之告訴人病情摘要、病情說明及109年度
    之全部病歷資料存卷足按（見原審卷第67-231頁）。
  ⒋本院於110年5月28日發函詢問奇美醫院有關告訴人之左眼視
    力有無改善、恢復之可能？經該院函覆稱：「病人趙建豪於
    109年1月11日、109年1月17日、109年1月23日、109年1月30
    日、109年2月13日、109年2月27日、109年3月10日、109年3
    月24日、109年4月7日、109年4月21日、109年5月12日、109
    年6月9日、109年8月11日、109年10月22日、110年1月12日
    、110年3月18日門診追蹤。109年10月22日門診追蹤：左眼
    病況穩定，右眼視力0.4(1.0)、左眼視力0.1(0.1)，左眼眼
    壓：1OmmHg，左眼眼底斷層掃瞄，發現左眼糖尿病性黃斑部
    水腫，安排11月16號接受左眼眼内注射治療。110年1月12日
    門診追蹤：左眼病況不穩定，右眼視力0.3(0.9)，左眼視力
    0.2(0.2)，左眼眼壓：27mmHg，左眼眼底斷層掃描：持續左
    眼糖尿病性黃斑部水腫，安排1月18號接受左眼眼内注射治
    療，左眼青光眼繼續接受藥物控制。110年3月18日門診追蹤
    ：左眼病況不穩定，右眼視力0.3(1.0)、左眼視力0.2(0.2)
    ，左眼眼壓：36mmHg，左眼眼底斷層掃描：持續左眼糖尿病
    性黃斑部水腫，安排3月29號接受左眼眼内注射治療，左眼
    青光眼繼續接受藥物控制。最後3次之客觀雙眼視力結果，
    目前視力功能，右眼矯正視力1.0，左眼矯正視力0.2，左眼
    視力因糖尿病造成之相關視網膜病變，與外傷性青光眼眼壓
    控制不良，左眼眼睛功能無法恢復正常。但是未達刑法第10
    條之重傷程度」等情，有該院110年06月28日（110）奇醫字
    第2850號函及所檢送之告訴人病情說明附卷可憑（見本院卷
    第73-75頁）。
  ⒌本院囑託成大醫院鑑定告訴人之左眼是否已達嚴重弱化或減
    損的程度？有無恢復之可能？經該院函覆稱：「㈠（告訴人
    趙建豪於案發之前並無左眼眼球挫傷併水晶體移位、青光眼
    、視力嚴重受損或左右眼嚴重視差的情形，案發後左眼裸視
    下降到只有0.01-0.2、矯正後視力下降到剩0.1-0.3，告訴
    人的左眼是否已達嚴重弱化或減損的程度？）答覆：是，告
    訴人之左眼已達嚴重弱化或減損的程度。㈡（告訴人之雙眼
    是否有因糖尿病造成相關視網膜病變？）答覆：根據奇美醫
    院109年1月2日之病歷紀錄顯示：告訴人手術前雙眼皆有『非
    增殖性糖尿病視網膜病變』。手術後根據110年7月27日病歷
    紀錄顯示：告訴人右眼仍為『非增殖性糖尿病視網膜病變』，
    左眼則已進展為『增殖性糖尿病視網膜病變』。㈢（依醫學臨
    床經驗，因糖尿病所造成的相關視網膜病變，經藥物或其他
    治療後，視力有無改善或恢復之空間？）答覆：需視糖尿病
    造成視網膜病變之嚴重程度而定，無法一概而論，一般而言
    若及早接受治療視力較有改善或恢復之空間。㈣（倘若告訴
    人糖尿病控制不良，雙眼視網膜病變影響雙眼視力之程度是
    否應相當或類似？）答覆：因糖尿病控制不良會同時影響雙
    眼，故大致上雙眼視網膜病變影響雙眼視力之程度應相當或
    類似。㈤（承上題，糖尿病控制不良有無可能造成『右眼裸視
    視力0.3，矯正後視力1.0，而左眼裸視視力0.2，矯正後視
    力仍為0.2』，經矯正後僅左眼視力未見改善之情形？）答覆
    ：承鑑定事項㈣所述，糖尿病控制不良影響雙眼視力之程度
    應會相當或類似，所以這種雙眼視力差距如此大且左眼視力
    無法改善之情形，臨床上的確較為罕見。㈥（倘本案告訴人
    糖尿病控制良好，左眼矯正後視力是否可以恢復正常，或與
    右眼矯正後視力相當之程度？）答覆：因告訴人左眼已經受
    到外傷並接受手術治療，且合併有青光眼與黃斑部水腫等病
    症，即使告訴人糖尿病控制良好，依醫學臨床經驗左眼之矯
    正後視力應無法恢復至正常，或恢復至與右眼矯正視力相當
    之程度。㈦（本案告訴人之左眼視力持續經藥物或其他治療
    ，告訴人左眼眼睛功能及視力是否仍無法恢復正常？左眼視
    力是否已達刑法第10條規定之嚴重減損之程度？）答覆：依
    醫學臨床經驗，告訴人左眼視力持續經藥物或其他治療應仍
    無法恢復正常。左眼視力的確已達刑法第10條規定之嚴重減
    損之程度。」等情，有該院110年10月28日成附醫秘字第110
    0021319號函及所檢附之病情鑑定報告書在卷可按（見本院
    卷第139-142頁）。
  ㈢告訴人之左眼因被告之傷害行為而受有嚴重減損視能之重傷
    害結果：
　⒈按刑法於94年2月2日修正時，其第10條第4項關於重傷之規定
    ，增列「嚴重減損」視能、聽能、語能、味能、嗅能與一肢
    以上機能之情形，使嚴重減損機能與完全喪失效用之毀敗機
    能並列，均屬重傷態樣。而所謂嚴重減損，觀其修正之立法
    理由，既謂依修正前刑法第10條第4項，視能、聽能等機能
    ，須至完全喪失，始符合該規定之重傷要件，如僅減損甚或
    嚴重減損，並未完全喪失效用者，縱有不治或難治，因不符
    合該要件，且亦不能適用同條項第6款規定，仍屬普通傷害
    ，此與一般社會觀念已有所出入，且機能以外之身體或健康
    ，倘有重大不治或難治之傷害，依同條項第6款規定則認係
    重傷，二者寬嚴不一，殊欠合理，故基於刑法保護人體機能
    之考量，並兼顧刑罰體系之平衡，自宜將嚴重減損機能納入
    重傷範圍等語。是舉凡對上開各項機能有重大影響，且不能
    治療或難於治療之情形，應認均構成重傷，以與各該機能以
    外關於身體或健康之普通傷害與重傷區分標準之寬嚴一致，
    並使傷害行為得各依其損害之輕重，罪當其罰，俾實現刑罰
    應報犯罪惡性之倫理性目的而發揮其維護社稷安全之功能。
    從而，傷害雖屬不治或難治，如於上開機能無重大影響，仍
    非重傷。而減損視能之程度應達若干，始能認為係「嚴重減
    損」，法無明文，自應依醫師之專業意見，參酌被害人治療
    回復狀況及一般社會觀念認定之（最高法院101年度台上字
    第6144號判決意旨參照）。
　⒉觀諸告訴人之健保就醫紀錄（見原審卷第325-331頁），發現
    告訴人於108年12月6日案發前之眼科就診紀錄，僅曾於106
    年10月24日、107年3月28日至建明眼科診所就診，當時告訴
    人並無左眼眼球挫傷併水晶體移位及青光眼之情形，也沒有
    視力嚴重受損或左右眼嚴重視差之記載，有建明眼科診所之
    病歷表附卷可參（見原審卷第343-345頁）。惟案發後，依
    據上開奇美醫院函文說明及病歷記載，告訴人未受攻擊之右
    眼，裸視為0.5、矯正視力為0.7-1.0，受攻擊的左眼裸視為
    0.01-0.2，矯正視力為0.1-0.3，由告訴人左右眼視力的差
    異可知，告訴人的左眼確係因被告之攻擊，致裸視下降到剩
    0.01-0.2，且告訴人於原審審理時證稱：「（你於當天受傷
    前，你眼睛的視力如何？）我原本兩隻眼睛都很好，視力都
    很好。（是否不需要戴眼鏡？）不用。（是否有老花或者其
    他狀況？）沒有。」、「（事發前，你有無近視？）沒有。
    （事發前，有無青光眼？）沒有。」、「（事發後，你看東
    西有什麼影響？）就開刀的左眼看不清楚而已。（是怎樣的
    看不清楚？）霧霧的。（是否只看到影子而已？）是。（晚
    上是否看得清楚？）有啊，就用是好的右眼。（左眼晚上是
    否看得清楚？）左眼也是看不到【證人遮眼睛手勢】。（你
    現在看我是否看得到我長的什麼樣子？）看不清楚，只有看
    到影子。（你是否看得到我有無戴眼鏡？）這樣遮著看不出
    來，只有影子而已【證人遮眼睛手勢】。（晚上是否更看不
    清楚？）看不到，現在看東西都用右眼看。」等語（見原審
    卷第266、269、270-271頁），足見告訴人上開左眼視力之
    變化，確與被告之傷害行為有相當因果關係。
　⒊綜合上情，本院審酌視力為日常生活閱讀、從事各項活動、
    接收資訊、應付周圍環境變化所必須，人雖有雙眼，但如其
    中一眼視力嚴重減損，非僅易使另一健康之單眼因使用過度
    而疲勞，造成功能上之退化，且亦因僅有一健康之眼睛，將
    使視野、對焦受到影響，容易產生視覺死角。又因該受傷眼
    睛無法正常運作，整體視力之立體化、空間感及對距離之掌
    握，將嚴重受影響。而迄至110年3月18日，告訴人最佳矯正
    視力左眼亦僅為0.2，加以糖尿病造成之相關視網膜病變及
    外傷性青光眼眼壓控制不良，左眼眼睛功能顯然難以恢復達
    正常矯正之視力，堪認告訴人左眼所受之傷害，已屬刑法第
    10條第4項第1款所規範之「嚴重減損一目之視能」，而屬重
    傷害。被告及辯護人辯稱告訴人左眼傷害未達重傷害程度，
    即便已達重傷害之程度，亦與被告之行為無因果關係云云，
    尚非可採。
　⒋至奇美醫院109年10月20日（109)奇醫字第4733號函、110年6
    月28日（110）奇醫字第2850號函所附之病情摘要、說明雖
    分別記載：「未來有進步之空間」（見原審卷第71頁）、「
    未達重傷害程度」（見本院卷第75頁）等語，惟依上開奇美
    醫院110年06月28日（110）奇醫字第2850號函及所檢送之告
    訴人病情說明（見本院卷第73-75頁）、成大醫院鑑定報告
    （見本院卷第139-142頁），已明白記載「告訴人左眼視力
    應無法恢復正常」等情，另前開成大醫院鑑定報告復稱「左
    眼視力已達嚴重減損之程度」等語，則所謂有「進步的空間
    」、「未達重傷程度」應屬醫師之推測及個人意見，尚難認
    告訴人左眼所受傷勢未達重傷害程度。
　㈣按刑法上之加重結果犯，係以行為人對於加重結果之發生客
    觀上有預見之可能，能預見而不預見者為要件。刑法第277
    條第2項後段之傷害致重傷罪，係對於犯普通傷害罪致發生
    重傷害結果所規定之加重結果犯，依同法第17條規定，以行
    為人能預見其重傷害結果之發生而不預見為要件，此所謂能
    預見，係指客觀情形而言，與加害人本身主觀上有無預見之
    情形不同(最高法院100年度台上字第1319號判決意旨參照)
    。查，被告與告訴人在本件行為之前係朋友關係，彼此間並
    無仇恨，為被告、告訴人及證人葉朝明陳明在卷，本件緣起
    係被告與告訴人發生口角爭執，被告因此心生不滿，出手毆
    打告訴人，應係基於普通傷害之犯意，而無致告訴人受重傷
    害之主觀故意。惟人體之臉部及眼睛部位，係人體脆弱五官
    所在之處，若對之予以毆擊，極可能傷及眼睛，而造成眼睛
    機能完全喪失或嚴重減損之重傷害，此為一般人依其知識經
    驗，客觀上所能預見。又被告於行為時，為心智成熟之成年
    人，對此結果，在客觀上有預見之可能性，主觀上卻疏未預
    見告訴人重傷害之結果。且告訴人之左眼因遭被告毆打，造
    成如上開所述一目視能嚴重減損之重傷害結果，是被告之傷
    害行為與告訴人所受重傷害結果間，具有相當因果關係，被
    告自應負傷害致重傷害之加重結果責任。
　㈤辯護人固以被告所為符合義憤傷害之構成要件等語置辯。惟
    按刑法上所謂當場激於義憤而傷害人，係指被害人之行為違
    反正義，在客觀上足以引起一般人無可容忍之憤怒，而當場
    實施傷害者而言；所稱「當場」，係指該一義憤，係在不義
    行為之當場所激起，而立為實施傷害者，始足當之。而所謂
    「激於義憤」，係指其義憤之發生，係因直接見聞該不義行
    為，致一時受激而難以忍受者而言。申言之，所謂當場激於
    義憤而傷害人，係指他人所實施之不義行為，在客觀上足以
    引起公憤，行為人猝然遇見該不義行為，一時憤激難忍，而
    當場對被害人實施傷害行為者而言（最高法院91年度台上字
    第4672號判決意旨參照）。經查，本件被告傷害告訴人之理
    由，僅因與告訴人發生口角爭執所致，已如前述，上開情狀
    僅為日常朋友間所發生之摩擦，又朋友間本應互相禮讓及體
    諒，縱因細故產生齟齬，亦非客觀上足以引起一般人無可容
    忍之憤怒，或有何違反正義或不義之情而當場所激起者，自
    不符合義憤傷害之構成要件，故其上揭所辯顯屬無稽。
  ㈥按正當防衛必須對於現在不法之侵害，始足當之，侵害業已
    過去，或無從分別何方為不法侵害之互毆行為，均不得主張
    防衛權，而互毆係屬多數動作構成單純一罪，而互為攻擊之
    傷害行為，縱令一方先行出手，還擊之一方，在客觀上苟非
    單純對於現在不法之侵害為必要排除之反擊行為，因其本即
    有傷害之犯意存在，自無主張防衛權之餘地。查，依被告及
    證人葉朝明上開所述，係告訴人先打被告，被告才出手毆打
    告訴人，縱使為真，然被告亦有毆打告訴人之反擊行為，並
    致告訴人受有傷害，可見被告是出於氣憤而反擊，並非單純
    出於自衛之意，且已難分辨各次出手之動機，難認被告係基
    於防衛之意思抵擋攻擊，況所為並非必要排除侵害之反擊行
    為，顯然具有傷害告訴人之犯意存在，故依上開說明，被告
    所為並不該當正當防衛無訛。
  ㈦綜上所述，被告所辯，無非卸責之詞，洵不足採。本案事證
    已臻明確，被告之犯行堪以認定，應予依法論科。
三、論罪科刑部分：
  ㈠核被告所為，係犯刑法第277條第2項後段之傷害致重傷罪。
　㈡辯護人雖以本件係告訴人先行挑釁毆打被告，被告一時氣憤
    始反擊傷害告訴人，事後被告亦已先賠償新臺幣（下同）6
    千元給被告，但因自身經濟能力不佳，故未能與告訴人達成
    和解，並非無賠償之誠意，本件對被告而言，實屬情輕法重
    ，請求依刑法第59條規定酌減其刑云云。然按刑法第59條規
    定，在避免法律所定刑罰對於具體犯罪事實有過度嚴苛之情
    形，核屬例外所施救濟，必於審酌一切之犯罪情狀，認犯罪
    另有特殊之原因與環境，在客觀上顯然足以引起一般同情，
    且即使宣告法定最低刑度猶嫌過重者，始有其適用。又此所
    謂法定最低刑度，如遇有其他法定減輕之事由，應指適用其
    他法定減輕事由減輕其刑後之最低刑度而言。亦即適用其他
    法定減輕事由減輕其刑後，猶認其犯罪之情狀顯可憫恕，即
    使科以該減輕後之最低度刑，仍嫌過重者，始得適用刑法第
    59條規定酌量減輕其刑。而是否適用該規定酌量減輕其刑，
    係屬法院得依職權自由裁量之事項（最高法院106 年度台上
    字第2364號判決意旨參照）。查本案被告所為傷害致重傷犯
    行，本院衡酌被告之犯罪動機，僅因細故與告訴人爭執，即
    徒手朝告訴人臉部毆打，導致告訴人受有前揭重傷結果，被
    告犯罪情節非屬輕微，兼衡其他一切與犯罪有關之情狀，及
    被告迄今仍未與告訴人和解，並賠償告訴人所受損害，實難
    認其犯罪有何特殊之原因與環境等，在客觀上顯然足以引起
    一般同情，而認縱予宣告法定最低度刑，仍嫌過重之情形，
    自無適用刑法第59條規定酌量減輕其刑之餘地。 辯護人主
    張應依刑法第59條規定酌減被告刑責，難認有據，自不足採
    信。
四、原審認被告罪證明確，適用刑法第277條第2項後段之規定，
    並審酌：⑴本案證人葉朝明和被告都主張衝突發生之初，是
    告訴人率先挑釁，且被告已經交付告訴人6,000元。告訴人
    則堅稱是被告先動手，且被告目前僅賠償2,000元，但本案
    是被告、告訴人與葉朝明一起喝酒後引發衝突，則是三個人
    一致的說法。因此，被告與證人葉朝明說他們三人原本是相
    識多年的朋友，應為可信。所以，本案是朋友餐敘飲酒過程
    中，因口角衝突偶發的行為，而不是預謀性犯罪。⑵依前科
    表和戶政資料顯示，年滿60歲的被告，過往只有20多年前的
    賭博和近期的酒駕紀錄，沒有其他暴力或財產型犯罪前科，
    算是個守法的資深公民。此外，辯護人提出的嘉義長庚醫院
    診斷證明書記載，被告於100年間曾確診罹患淋巴癌，生活
    上的確存在困難。⑶但被告的行為，嚴重影響告訴人往後的
    生活。⑷綜合考量上述因素，再斟酌被告的生活狀況及教育
    程度等一切情狀，量處有期徒刑3年。經核原判決之認事用
    法俱無違誤，其量刑時審酌之上開情狀，業已注意及考量刑
    法第57條所列各款事項，所處刑度符合「罰當其罪」之原則
    ，亦與比例原則相符，並無輕重失衡之情形。
五、被告上訴意旨略以：⑴告訴人矯正後視力尚有0.3，仍有康復
    改善的空間，尚未達重傷害的程度；⑵被告是在遭受告訴人
    辱罵攻擊之後，才出手毆打告訴人，其行為應該構成刑法第
    279條前段的義憤傷害罪；⑶又本案若認為被告成立傷害致重
    傷罪，有情輕法重之情形，請求依刑法第59條酌量減輕被告
    刑罰，並給予緩刑自新的機會云云。然查：⑴本件被告所犯
    傷害致重傷罪之犯行已臻明確，業如前述，被告否認告訴人
    所受傷勢已達重傷害程度，難認有理由；⑵被告本件犯行，
    並不符合刑法第279條前段義憤傷害罪，亦不符合刑法第59
    條酌減其刑之規定，亦據本院說明如上；⑶又按刑法第74條
    所規定，得宣告緩刑者，以受2 年以下有期徒刑、拘役或罰
    金之宣告，而未曾受有期徒刑以上刑之宣告，或前受有期徒
    刑以上刑之宣告，執行完畢或赦免後，5 年以內未曾受有期
    徒刑以上刑之宣告為要件。本件原審諭知之刑度為3年，已
    超過2年，是本件並不符合緩刑之要件，自不得諭知緩刑。
    從而，被告徒執前詞提起上訴，並無理由，應予駁回。
據上論斷，應依刑事訴訟法第368條，判決如主文。　　
本案經檢察官黃淑妤提起公訴，檢察官葉耿旭到庭執行職務。
中　　華　　民　　國　　111 　年　　1 　　月　　11　　日
                  刑事第三庭    審判長法  官  陳連發
                                      法  官  洪榮家
                                      法  官  何秀燕　
以上正本證明與原本無異。
如不服本判決應於收受送達後20日內向本院提出上訴書狀，其未
敘述上訴理由者，並得於提起上訴後20日內向本院補提理由書（
均須按他造當事人之人數附繕本）「切勿逕送上級法院」。
　　　　　　　　　　　　　　　　　　　書記官  翁心欣　　
中　　華　　民　　國　　111 　年　　1 　　月　　11　　日
附錄本案論罪科刑法條：
中華民國刑法第277條
傷害人之身體或健康者，處5年以下有期徒刑、拘役或50萬元以
下罰金。
犯前項之罪，因而致人於死者，處無期徒刑或7年以上有期徒刑
；致重傷者，處3年以上10年以下有期徒刑。